【裁判字號】    99,簡上,669
【裁判日期】    990929
【裁判案由】    重利
【裁判全文】
臺灣臺中地方法院刑事判決             99年度簡上字第669號
上  訴  人
即  被  告  甲○○
上列上訴人因重利案件，不服本院中華民國99年6月30日99年度
簡字第399號第一審簡易判決（起訴案號：99年度偵字第8454號
）提起上訴，本院管轄第二審之合議庭判決如下：
    主    文
原判決撤銷。
甲○○乘他人急迫貸以金錢，而取得與原本顯不相當之重利，累
犯，處有期徒刑參月，如易科罰金，以新臺幣壹仟元折算壹日；
又乘他人急迫貸以金錢，而取得與原本顯不相當之重利，累犯，
處有期徒刑參月，如易科罰金，以新臺幣壹仟元折算壹日；應執
行有期徒刑伍月，如易科罰金，以新臺幣壹仟元折算壹日。
    犯罪事實
一、甲○○曾因重利案件，經臺灣高等法院臺中分院判處有期徒
    刑8月，並經最高法院駁回上訴而確定，嗣經臺灣高等法院
    臺中分院依中華民國九十六年罪犯減刑條例規定減為有期徒
    刑4月，如易科罰金，以新臺幣（下同）900元折算1日，甫
    於民國97年4月29日易科罰金執行完畢。詎猶不知悔改，基
    於取得與原本顯不相當重利之犯意，自98年10月間某日起，
    於夾報廣告中刊登借款廣告，以招來需錢使用之不特定人接
    洽借款，再以與原本顯不相當之重利計算牟利。適因乙○○
    閱報見該廣告，因急需現金購買生意所需之原料，即以甲○
    ○於廣告上所留之0000000000號行動電話號碼與甲○○聯繫
    ，相約於98年10月22日17時許，在臺中縣豐原市○○○道旁
    見面，由甲○○貸與乙○○7萬3000元，約定利息每1個月為
    1期，月利率為31.37%（換算年利率為376.44%），借款時預
    扣第1期利息2萬2900元（起訴書誤為2萬1900元），乙○○
    實際借得5萬100元，並簽發面額73萬元之本票1紙（票據號
    碼：TH289628號）作為擔保，甲○○藉此取得與原本顯不相
    當之重利。嗣乙○○按月另繳交3期利息共6萬8700元予甲○
    ○。甲○○復於98年12月15日中午，在臺中縣豐原市○○○
    路或圓環南路旁，乘乙○○急需用錢購買生意所需原料之際
    ，貸與乙○○24萬元，約定每1個月為1期，月利率為25%（
    換算年利率為300%），借款時預扣第1期利息6萬元，乙○○
    實際借得18萬元，並簽發面額72萬元之本票（票據號碼：
    WG0000000號）及合作金庫銀行西臺中分行面額24萬元之支
    票（支票號碼：AA0000000號）各1紙作為擔保，甲○○藉此
    取得與原本顯不相當之重利。乙○○於99年1月間尚再繳交3
    萬元利息予甲○○。嗣於99年2月23日16時55分許，經警通
    知甲○○到案說明，並扣得甲○○所提供乙○○簽發之前揭
    73萬元本票、72萬元本票及24萬元支票各1紙（支票原本已
    發還）。
二、案經臺中市警察局第二分局報請臺灣臺中地方法院檢察署檢
    察官偵查起訴，經本院認宜以簡易判決處刑而改依簡易判決
    審理。
    理    由
一、證據能力部分：按「被告以外之人於審判外之陳述，雖不符
    前四條之規定，而經當事人於審判程序同意作為證據，法院
    審酌該言詞陳述或書面陳述作成時之情況，認為適當者，亦
    得為證據；當事人、代理人或辯護人於法院調查證據時，知
    有第一百五十九條第一項不得為證據之情形，而未於言詞辯
    論終結前聲明異議者，視為有前項之同意。」刑事訴訟法第
    159條之5定有明文。本案下列引為證據之證人陳述及書證，
    檢察官、上訴人即被告（下稱被告）於本院審理中均不爭執
    其證據能力，且以之作為證據並無不當，依上揭法條之規定
    ，自均有證據能力。
二、實體部分：
  (一)本院認定之證據及理由，除證據部分補充證人乙○○於本院
    審理時之證述外，餘均引用第一審判決書記載之證據及理由
    （詳如附件）。
  (二)被告上訴意旨略以：被告2次貸與證人乙○○之時間分別為
    98 年10月22日及同年12月15日，並係於同一地點，客觀上
    時空密切，且證人乙○○於第1次借款時，即告知有需要再
    借款，故雙方即有以分期接續借款之共識，故應認屬接續犯
    ，且證人乙○○第1次向被告借款後認為是重利，仍願向被
    告續借第2次金錢，究其目的與當時情狀，是否能一概認為
    屬急迫、輕率、無經驗，亦有可議，為此請改判為有利被告
    之判決云云。
  (三)經查：
    1.按刑法上接續犯之概念係指數行為於同時同地或密切接近
      之時地實施，侵害同一之法益，各行為之獨立性極為薄弱
      ，依一般社會健全觀念，在時間差距上，難以強行分開，
      在刑法評價上，以視為數個舉動之接續施行，合為包括之
      一行為予以評價，較為合理（最高法院86年臺上字第3295
      號判例參照）。查被告上開2次重利犯行，雖係對同一證
      人所為，然其每次借貸，既係不同時間所為，且分別預扣
      第1期之利息後，交付所餘本金予證人乙○○，利息亦分
      別依各該本金而計算，與1次借貸後再分次提領該借貸範
      圍內金額之情形不同，參以證人乙○○於本院審理時亦證
      稱：第2次借款的詳細利息、時間、金額，利息計算方式
      、擔保品提供方式，是在第1次借錢完畢後、第2次交付借
      款前我才向被告說清楚等語，顯見被告2次貸與金錢予證
      人乙○○而分別收取重利之行為，犯意各別，行為不同，
      自應予分論併罰。
    2.按刑法第344條所謂之急迫，係指需要金錢或其他物品，
      其情形至為緊急迫切之義，此有最高法院86年度台上字第
      67號判決可循。亦即，是否急迫係就需要金錢或其他物品
      之緩急客觀事實為判斷。查證人乙○○於本院審理時已證
      稱：「（問：為何會向被告借款7萬3000元？）當時我做
      生意，是從事載運衛生紙工作，需要錢買原料，當時沒有
      那麼多現金，急需用錢，所以才向被告借錢。（問：你為
      何不向銀行借錢？）我沒有擔保品可以向銀行借錢…（問
      ：你剛才說你第1次向被告借款是因你沒有擔保品向銀行
      借款，你第2次又向被告借款，原因為何？）我第一次買
      原料先試試看，後來生意有賺錢，且我還是沒有擔保品向
      銀行借款，沒有其他地方可借錢，所以又向被告借錢」等
      語，參以證人乙○○若非因2次急需用錢而借貸無門，豈
      會甘願忍受較重於一般金融機構數十倍之重利而向被告借
      貸之理，顯見被告確係乘證人乙○○急需用錢之際而貸予
      金錢無訛。綜上所述，本件事證明確，被告之犯行，堪予
      認定，其上訴為無理由。
  (四)原審認被告犯罪事證明確，予以論罪科刑，固非無見；惟原
    判決對被告98年10月22日之重利行為，誤認其月利率為30%
    ，且誤認證人乙○○僅另繳交2期利息共4萬3800元予被告（
    查證人乙○○於本院審理時證稱：第1次借款包括第1次預扣
    利息在內，我總共還款4次合計9萬1600元，原本我與被告約
    定的利息每期2萬1900元，因我提供的擔保品是身分證影本
    ，被告說影本的話每月要加收1000元，這1000元就是因我提
    供的身分證是影本，所以要1000元的擔保等語，惟其既係每
    期均加收此1000元之金錢，顯係變相之加計利息，故應認此
    部分亦屬重利之一部分），顯有未恰，自應由本院予以撤銷
    改判。爰審酌被告犯罪之動機、目的，及犯罪後供承犯行，
    犯罪後之態度尚稱良好等一切情狀，各量處如主文所示之刑
    及諭知易科罰金折算標準，並定其應執行刑及諭知易科罰金
    折算標準，以資懲儆。
三、應適用之法條：
  (一)刑事訴訟法第455條之1第1項、第3項、第364條、第369條第
    1項前段、第373條、第299條第1項前段。
  (二)刑法第344條、第47條第1項、第41條第1項前段、第51條第
    5款。
  (三)刑法施行法第1條之1第1項、第2項前段。
中    華    民    國    99    年    9     月    29    日
            刑事第十三庭  審判長法  官  吳幸芬
                                法  官  劉麗瑛
                                法  官  黃建都
以上正本證明與原本無異。
本件不得上訴。
                                書記官  賴玉真
中    華    民    國    99    年    9     月    29    日
附錄論罪科刑法條
刑法第344條
乘他人急迫、輕率或無經驗貸以金錢或其他物品，而取得與原本
顯不相當之重利者，處1年以下有期徒刑、拘役或科或併科1千元
以下罰金。

司法院資訊處製作；財團法人民間司法改革基金會備份。
